臺灣屏東地方法院民事判決
110年度潮簡字第700號
原      告  李麗卿  
被      告  張瑄榕  

            潘進元  
            巫惠娟  
上列當事人間請求確認通行權存在事件，本院於民國111年5月12
日言詞辯論終結，判決如下：
　　主  文
一、確認原告對被告巫惠娟所有坐落屏東縣○○鄉○○段000地號土
    地、被告張瑄榕所有坐落同段119地號土地，如附圖一編號1
    20⑴、119⑴所示範圍內（面積7.06、35.77平方公尺)，有通
    行權存在。
二、被告巫惠娟、張瑄榕不得為妨害原告通行之行為。
三、訴訟費用由原告負擔。
　  事實及理由
壹、程序部分：
一、按確認法律關係之訴，非原告有即受確認判決之法律上利益
    者，不得提起之，民事訴訟法第247條第1項前段定有明文。
    又按所謂即受確認判決之法律上利益，係指法律關係之存否
    不明確，致原告在法律上之地位有不安之狀態存在，且此種
    不安之狀態，能以本件確認判決將之除去者而言（最高法院
    52年台上字第1240號裁判參照）。查原告起訴確認對被告張
    瑄榕、巫惠娟、潘進元分別所有坐落屏東縣○○鄉○○段○○○○○0
    00○000○000地號土地，如附圖一、二所示範圍內有通行權，
    經被告否認，則原告主張通行權之法律關係處於不明確之狀
    態，而此法律上地位之不安狀態，能以確認判決將之除去，
    應認原告具有確認利益，先予敘明。
二、按簡易訴訟之訴狀送達後，原告不得將原訴變更或追加他訴
    ，但請求之基礎事實同一者，不在此限。民事訴訟法第255
    條第1項但書第2款、第436條第2項各有明定。查原告起訴之
    請求嗣變更、追加如下述（本院卷第5-6、123、177頁)，核
    屬基礎事實同一之請求，於法有據。
貳、實體部分：
一、原告主張：原告為117、121地號土地(下合稱系爭土地)所有
    人，系爭土地未與公路聯絡為袋地，需經119、120地號土地
    至屏東縣佳冬鄉中華路280巷(下稱280巷)，或經116地號土
    地至中華路，目前原告自119、120地號土地上現況道路通行
    ，117地號土地上有門牌號碼280巷67號、67號之1、69號房
    屋，嗣後有意改建。如本件有民法第789條適用，應通行119
    、120地號土地，原告得擇一確認對120、119地號土地如附
    圖一編號120⑴、119⑴之範圍(下稱甲案)，或116地號土地如
    附圖二編號116⑴之範圍(下稱乙案)有通行權存在，且請求被
    告不得妨害原告通行，爰依民法第787條、第789條及第767
    條規定為請求，並聲明：如主文第1、2項所示。
二、被告方面：
　㈠張瑄榕：119地號土地已屬狹窄難利用，其上門牌號碼280巷7
    5號房屋(下稱75號房屋)日後可能重建，倘有民法第789條適
    用，原告應通行120地號土地，若原告願支付我主張數額之
    償金才讓原告通行。甲案通行範圍現況為道路，旁圍籬及鐵
    門不影響通行等語，資為抗辯，並聲明：原告之訴駁回。
　㈡潘進元：不同意原告通行，且原告尚須拆除117地號土地上房
    屋才能通行116地號土地，116地號土地上有門牌號碼佳冬鄉
    中華路308號房屋，應以現況道路通行較合理等語，資為抗
    辯，並聲明：原告之訴駁回。
　㈢巫惠娟：同意原告在現況道路範圍通行，至120地號土地上另
    有63建號建物，此部分不宜通行。　　
三、經查，下列各節，有土地登記及地籍圖謄本、附圖一、二等
    件可稽（本院卷第7-8、11-12、21-25、31頁) ，並經本院
    現場勘驗無訛，有勘驗筆錄及照片為憑（本院卷第80-83、1
    37-139頁），且為兩造所不爭執，堪信為真實：
　㈠原告為系爭土地所有人，系爭土地與公路現無適宜聯絡為袋
    地，121地號土地分別與117、119、120地號土地相鄰，117
    地號土地東鄰116地號土地，並建有上述房屋。
　㈡被告張瑄榕、巫惠娟、潘進元各為119、120、116地號土地所
    有人，上開土地存有前揭房屋。。
　㈢甲案通行範圍為現況道路，通往280巷
　㈣乙案通行範圍為空地，117、116地號土地交界處築有圍牆、
    鐵門，116地號土地鄰中華路亦有鐵門。
四、得心證之理由：
　㈠本件無民法第789條適用：
  ⒈按因土地一部之讓與或分割，而與公路無適宜之聯絡，致不
    能為通常使用者，土地所有人因至公路，僅得通行受讓人或
    讓與人或他分割人之所有地。數宗土地同屬於一人所有，讓
    與其一部或同時分別讓與數人，而與公路無適宜之聯絡，致
    不能為通常使用者，亦同。前項情形，有通行權人，無須支
    付償金。民法第789條定有明文。
  ⒉查117(重測前佳冬段4-243)地號土地，固於民國64年4月10日
    分割出117、121(重測前佳冬段4-399)、119(重測前佳冬段4
    -400)、118(重測前佳冬段4-401地號)，121地號於79年8月2
    0日又分割出121、120(重測前佳冬段4-544)地號土地等節，
    有土地登記謄本、地籍異動索引、土地登記簿足憑（本院卷
    第21-25、41-56、94-106頁），然本院函詢屏東縣佳冬鄉公
    所、屏東縣政府，均無從查知280巷何時設置，有屏東縣佳
    冬鄉公所111年1月25日、屏東縣政府111年1月27日函覆可參
    （本院卷第157、160頁），未足認定系爭土地係因分割而形
    成袋地，自乏民法第789條適用。
　㈡甲案應為損害最少之通行方法：
　⒈按土地因與公路無適宜之聯絡，致不能為通常使用時，除因
    土地所有人之任意行為所生者外，土地所有人得通行周圍地
    以至公路。前項情形，有通行權人應於通行必要之範圍內，
    擇其周圍地損害最少之處所及方法為之；對於通行地因此所
    受之損害，並應支付償金。民法第787條第1、2項所明定。
    復按所謂通行必要範圍內，周圍地損害最少之處所及方法，
    應依社會通常之觀念，就附近周圍地之土地性質、地理狀況
    ，相鄰土地所有人及利用人之利害得失，斟酌判斷之（最高
    法院98年度台上字第1842號判決意旨參照）。
　⒉依附圖一、二所呈，甲案雖通行2筆土地，然合計面積42.83
    平方公尺，較乙案通行60.81平方公尺為小，酌以甲案依照
    片可知為足敷車輛通行之現況道路（本院卷第81頁），續供
    原告通行，與現狀相符，並因行之有年當能避免日後通行紛
    爭復燃。反之，參酌附圖二、勘驗筆錄、照片所示，乙案另
    闢新徑自117、116地號土地交界處通行（本院卷第80-83頁
    ），因117、116地號土地存有上述地上物，如供車輛通行，
    勢需拆除部分房屋及圍牆、鐵門，所需成本顯較高，亦無疑
    大幅限縮原告、被告潘進元對土地、地上物使用上彈性，不
    免顧此失彼。
　⒊至甲案雖令被告巫惠娟、張瑄榕所有120、119地號土地使用
    範疇有所拘限，然經被告巫惠娟敘明願讓原告通行現況道路
    所在，而被告張瑄榕所陳119地號土地狹窄及75號房屋日後
    重建等節，觀諸119地號土地扣除甲案所經仍餘216.14平方
    公尺，並尚有部分空地得併作建築使用，亦有土地登記謄本
    、照片可考（本院卷第23、81頁），若供原告通行，對渠等
    所有權限制，應未逾難以承受之重。由上各節，自以甲案為
    損害最少之處所及方法。
　㈢原告其餘請求亦屬有據：
  ⒈按所有人對於無權占有或侵奪其所有物者，得請求返還之。
    對於妨害其所有權者，得請求除去之。有妨害其所有權之虞
    者，得請求防止之。民法第767條第1項已有明定。次按通行
    權人既經確認有通行權存在，被通行地之所有人及使用人自
    有容忍之義務，如有阻止或妨害之行為，通行權人當得依據
    民法第767條物上請求權之規定，請求予以禁止或排除（最
    高法院88年度台上字第2864號判決意旨參照）。
  ⒉甲案為損害最少之通行方法，已如上述，揆諸前揭說明，原
    告依民法第767條第1項，請求被告張瑄榕、巫惠娟不得有妨
    害原告通行之行為，亦應准許。
五、綜上所述，原告依民法第787條第1項、第767條第1項規定，
    請求如主文第1、2項所示，為有理由，應予准許，至原告對
    被告潘進元之請求，則毋庸再予審酌。另本判決主文第1、2
    項，性質上均不宜假執行，故不另依職權宣告之。
六、本件事證已臻明確，兩造其餘攻擊、防禦方法，核於判決結
    果不生影響，爰不一一論述，併此敘明。
七、按敗訴人之行為，按當時之訴訟程度，為伸張或防衛權利所
    必要者，法院得酌量情形，命勝訴當事人負擔費用之全部或
    一部，民事訴訟法第81條第2款定有明文。本件原告起訴雖
    屬有據，然被告所為訴訟行為亦屬防衛其權利之必要，若令
    提供土地讓原告通行之被告巫惠娟、張瑄榕再負擔訴訟費用
    ，恐非公平，爰職權定訴訟費用如主文第3項所示。
中　　華　　民　　國　　111 　年　　5 　　月　　31　　日
                  潮州簡易庭  法　官　曾迪群
以上正本係照原本作成。
如不服本判決，應於送達後20日內，向本院提出上訴狀並表明上
訴理由，如於本判決宣示後送達前提起上訴者，應於判決送達後
20 日內補提上訴理由書（須附繕本）。如委任律師提起上訴者
，應一併繳納上訴審裁判費。
中　　華　　民　　國　　111 　年　　5 　　月　　31　　日
                                  書記官　薛雅云